臺灣臺北地方法院刑事判決　　　　　　　　　　　　八十八年度易字第三三九三號
　　公　訴　人　臺灣臺北地方法院檢察署檢察官
　　被　　　告　辛○○
　　選任辯護人　蘇章巍
右列被告因違反醫師法案件，經檢察官提起公訴（八十八年度偵字第八三一０、一０
五四五號），本院判決如左：
    主  文
辛○○意圖為自己不法之所有，以詐術使人將本人之物交付，處有期徒刑壹年貳月。
    事  實
一、辛○○原為中央健康保險局（以下簡稱健保局）特約醫事服務機構─慶生醫院（
    設臺北市○○○路五六一號）之副院長及實際經營者，明知其未取得合法醫師資
    格，不得執行醫療業務，竟於八十七年十月二十三日，在前址慶生醫院內，為病
    人丑○○進行看診及開立處方等醫療行為，而擅自執行醫療業務。並由慶生醫院
    不知情之成年受僱人員，憑丑○○之就診病歷，在其業務上所製作之中央健康保
    險局保險對象門診就醫記錄明細表及中央健康保險局特約醫事服務機構門診醫療
    費用申請表等電磁記錄片中，虛偽填載丑○○係由具有醫師資格之人員醫療，持
    以向健保局聲請診療費用而行使之，使健保局承辦人員因而陷於錯誤，給付慶生
    醫院新臺幣（以下同）二百二十七元之健保費用，足以生損害於健保局。
二、案經臺北市衛生局移請臺灣臺北地方法院檢察署檢察官偵查起訴。
    理 由
一、訊據被告辛○○固供承其擔任慶生醫院副院長，而不具有合法醫師資格；惟矢口
    否認有何執行醫療業務之行為，辯稱其為慶生醫院之創辦人，平日忙於院務已難
    分身，又未修習醫學，不懂醫療行為，只是經常在醫院中來回巡視、探望、安慰
    病患及回答醫院設備及醫師群等問題，與病患之接觸，純係出於關心慰藉，並未
    涉及醫療行為或醫療業務云云。
二、經查，被告原為慶生醫院副院長，並不具有合法醫師資格，此據其供承在卷，並
    與慶生醫院院長王若藩指證情節相符。又被告於八十七年十月二十三日，在慶生
    醫院內為病患丑○○看診並開立處方之事實，亦經證人即帶同丑○○前往求診之
    子○○（丑○○之父）指證綦詳（見本院八十九年九月二十八日、九十一年十二
    月十二日筆錄）。被告就此雖以子○○於本院證述其與丑○○間之關係及是否知
    悉看診醫師之姓氏部分，與慶生醫院八十九年七月十七日慶醫字第０七三號函內
    記載不符，而質疑子○○證詞之真實性。然核慶生醫院之前開函文，並非子○○
    所製作，亦未記載其內容之取得方式，已難據為子○○其前所為之陳述，而認其
    與本院之證詞有何矛盾之處；況以該函文內容中，甚至將子○○姓名誤載為「癸○○」，益證其內容記載之草率，自不足為認定子○○曾為不同陳述之依據。至
    於證人即丑○○病歷上記載之醫師甲○○，雖證稱丑○○確為其親自診斷之病患
    云云。惟以甲○○所述「當時依照病人之陳述判斷，他左耳有數日不適，經診斷
    有未成型的膿瘍」、「我有跟病人解釋病情」、「我是因為聽他說好幾天沒有胃
    口，而且有膿腫的情形，所以才會開營養劑給病人」等語（見本院九十年一月十
    六日筆錄），似就丑○○就診時之情形，仍有相當程度之記憶；然以丑○○為七
    十四年八月十六日出生，其於就診時（八十七年十月二十三日）年僅十三歲，依
    常情而言，鮮有單獨就醫之可能，縱僅獨自一人進入診療室，看診醫師亦有應有
    相當程度之印象。惟甲○○於本院訊問時，竟無法回答是否見到病人家屬，並稱
    不記得病人年紀，而無法敘述丑○○之大約年齡，即就看診時之溝通情形而言，
    所述亦均以病人本身為告知主體；以此相較於其就丑○○病情之記憶程度，殊難
    想像甲○○身為一執業醫師，如何記得為前開證詞前三年多，所經手診療一次之
    病患病情，卻不記得該病人為一兒童？遑論其所述之病人主述情形，亦與丑○○
    之父子○○證述「（是否曾經告訴醫師，丑○○左耳已有數日不適？）沒有，他
    （指丑○○）是當天撞到的，放學我就帶他去看醫師」、「（有無對醫生提到丑
    ○○已經好幾天沒有胃口？)沒有，他只是耳朵外傷，不會去提到他有沒有胃口
    」、「我不認識這名男醫師（指甲○○），而且他說的事情，跟我當時帶小孩去
    看病的情形也不一樣」（見本院九十一年十二月十二日筆錄）等語迥異。參以甲○○為慶生醫院醫師，且在丑○○之病歷上具名，其與是否實際看診一節，可能
    具有利害關係存在。因認甲○○之前開證詞，核與常情有違，難予採信。
三、次查，慶生醫院為健保局之特約醫院，其請領健保費用時，均係由醫院內負責健
    保業務人員依電腦內之就診情形，按月報領醫療費用等情，此據被告供明在卷；
    又依規定健保局對於不具醫師資格之密醫看診部分，並不核付健保費用之申請，
    惟被告於八十七年十月二十三日，為丑○○進行診療行為，仍使慶生醫院不知情
    之成年受僱人員，憑就診病歷，在其業務上所製作之中央健康保險局保險對象門
    診就醫記錄明細表及中央健康保險局特約醫事服務機構門診醫療費用申請表等電
    磁記錄片中，虛偽填載丑○○係由具有醫師資格之人員醫療，持以向健保局聲請
    診療費用而行使之，使健保局承辦人員陷於錯誤，給付二百二十七元健保費用之
    事實，亦有健保局九十一年九月二十四日健保審字第０九一００二三四六六號函
    一件（附健保局保險對象門診就醫記錄明細表）附卷可稽。本件事證明確，被告
    犯行洵堪認定。
四、核被告所為係犯醫師法第二十八條第一項前段無照行醫罪及刑法第二百十六條、
    第二百十五條行使業務登載不實文書、第三百三十九條第一項詐欺取財等罪。其
    業務上登載不實之低度行為，為行使之高度行為所吸收，不另論罪；利用不知情
    之受僱人員製作不實電磁記錄片，則應成立間接正犯。被告所犯前開三罪間，互
    有方法結果之牽連犯裁判上一罪關係，應從一重之詐欺取財罪處斷。爰審酌被告
    犯罪之動機、目的、手段、所生損害、所得利益及犯罪後之態度等一切情狀，量
    處如主文所示之刑。
五、被告違反醫師法部分，雖經起訴書記載為八十七年十二月間起，然被告為丑○○
    進行醫療部分，業經載明於起訴書犯罪事實欄內，是在起訴範圍內甚明，起訴書
    之前開犯罪時間應屬誤載；至於被告所犯行使業務登載不實文書及詐欺取財部分
    ，與被訴違反醫師法部分具有方法結果之牽連犯裁判上一罪關係，是為起訴效力
    所及，本院自得併予審理，附此敘明。
六、公訴人另認被告有為病患寅○○、坤空、乙○○、壬○○、己○○等進行診療行
    為，收取費用部分。
  (一)經查：
    (1)寅○○診療部分，雖經寅○○於臺北市政府衛生局人員詢問及偵查中，指述其
      於八十七年十二月二十日，因腹痛前往慶生醫院就診時，被告身著與醫護人員
      相同之白色衣服，佩戴副院長之識別證，對其進行問診，並說服其住院等語。
      惟亦表示當天掛號後，係由丁○○醫師進行抽血、驗尿及觸診等檢查，並建議
      其住院，經其表示拒絕後，被告始進入急診室對之詢問病情，嗣後之陰部抽血
      等手續，仍係由丁○○醫師執行，開刀時亦有丁○○在場等語在卷。核與丁○○證稱「當天是我主動告訴蔡副院長，病人狀況很危險，可能是內出血，並建
      議病人留院做穿刺檢查，否則在病歷上要寫自動出院，後來我忙別的事情，也
      不知蔡副院長是如何跟寅○○說的」、「（當時是何人決定寅○○送入手術室
      ，進行特定手術？）我事前有跟羅說過，她不答應，結果副院長說他答應了，
      我請副院長指示送入手術室，所有進行的檢查及手術是我決定的」（見本院八
      十九年七月六日筆錄）等語，及寅○○之病歷記錄，確有記載「拒住院」等情
      節大致相符；訊之證人即當時任職於慶生醫院之護士葉玉珍亦證稱開刀手術係
      由林憲忠進行等語在卷。參以寅○○就診時，既已先由合格醫師檢查，並由同
      一醫師進行穿刺抽血等檢驗，及於開刀時在場，衡情亦無由被告執行醫療業務
      之餘地。因認被告或有利用其副院長之頭銜，以詢問病況並重覆告知丁○○所
      判定之檢查程序，取信於寅○○，說服其同意住院接受手術之不當行為，然以
      被告未實際執行診斷治療之行為而言，自與擅自執行醫療業務之犯行有間。
    (2)坤空診療部分：核坤空（泰籍勞工）之門診病歷表中，病歷記載名義人為庚○○及陳良善二位醫師，有門診病歷表一件附卷可稽；核與陳良善於臺北市政府
      衛生局人員詢問時，指稱有為坤空進行手術等語相符。訊之證人即陪同坤空就
      醫之戊○○亦證稱：「經慶生醫院的值班男醫生初步檢查後，表示可以進行手
      術，辛○○在手術房外告訴我，如果要進行手術，除健保費用外，尚須支付四
      、五十萬元..，我雖然不知道當天進行手術的醫生是何人，但可以確定辛○○
      一直在手術房外跟我談費用的問題，時間上長達一個多小時.. 」等語綦詳（
      見本院八十九年九月七日筆錄）。足證被告確未參與坤空就醫之診療業務。
    (3)乙○○、己○○診療部分：核乙○○之門診病歷表中，病歷記載名義人為庚○○及丙○○二位醫師；己○○則記載為庚○○，有門診病歷表各一件附卷可稽
      ；而庚○○及慶生醫院醫師劉明欣，於接受臺北市政府衛生局人員詢問時，亦
      表示二位病人均由庚○○處理，其中乙○○經庚○○處理後，轉給丙○○等語
      ，有該局談話筆錄之記載可憑；且丙○○於行政院衛生署醫事管理系統之記錄
      中，在八十八年二月十一日時，確實執業登錄於慶生醫院，亦有臺北市政府衛
      生局函一件可憑。訊之己○○於本院調查中亦稱其就醫時，意識已不清楚，不
      記得負責診療之醫師姓名，即使再見到該醫師，也無法指認等語在卷（見本院
      九十一年八月二十七日筆錄）。是此部分並無證據足認被告有執行對乙○○、
      己○○二人之醫療行為。
    (4)壬○○診療部分：壬○○之門診病歷表中，病歷記載名義人為陳良善醫師，有
      門診病歷表一件附卷可稽；核與庚○○於接受臺北市政府衛生局人員詢問時所
      述「她來急診時，由我收案，再會診陳良善主任.... 因為算是陳主任的病人
      ，所以健保科人員在病歷上蓋陳主任的章」等語相符。此外，亦無證據足認被
      告參與執行該部分醫療業務。
  (二)另關於公訴人所指之錄影帶，其來源不明，且為片段節錄之結果，亦無法判定各
    該病患之真實身分，尚難採為認定被告犯罪之證據。
  (三)綜上所述，被告此部分犯行尚屬不能證明，惟因公訴人認此與前開論罪科刑部分
    具有連續犯之裁判上一罪關係，故不另為無罪之諭知。
據上論斷，應依刑事訴訟法第二百九十九條第一項前段、第三百條，醫師法第二十八
條第一項前段，刑法第十一條前段、第二百二十條第二項、第二百十六條、第二百十
五條、第三百三十九條第一項、第五十五條，罰金罰鍰提高標準條例第一條前段，判
決如主文。
本案經檢察官羅月君到庭執行職務。
中     華     民     國     九 十 一     年     十二     月    三十一   日
                                      臺灣臺北地方法院刑事第五庭
                                          法  官  劉方慈
右正本證明與原本無異。
如不服本判決，應於判決送達後十日內，向本院提出上訴狀。
                                          書記官  殷玉芬
中     華     民     國     九 十 二     年       一     月        三   日
附錄本案論罪科刑法條全文：
醫師法第二十八條：
未取得合法醫師資格，擅自執行醫療業務者，處一年以上三年以下有期徒刑，得併科
一萬元以上五萬元以下罰金，其所使用之藥械沒收之。但合於左列情形之一者，不在
此限：
一、在中央衛生主管機關認可之醫院，於醫師指導下實習之國內醫學院、校學生或畢
    業生。
二、在醫療機構於醫師指示下之護士、助產士或其他醫事人員。
三、合於第十一條第一項但書規定者。
四、臨時施行急救者。
犯前項之罪因而致人傷害或死亡者，應依刑法加重其至二分之一，並負損害賠償之責
。
刑法第二百二十條：
在紙上或物品上之文字、符號、圖畫、照像，依習慣或特約，足以為表示其用意之證
明者，關於本章及本章以外各罪，以文書論。
錄音、錄影或電磁紀錄，藉機器或電腦之處理所顯示之聲音、影像或符號，足以為表
示其用意之證明者，亦同。
稱電磁紀錄，指以電子、磁性或其他無法以人之知覺直接認識之方式所製成之紀錄，
而供電腦處理之用者。
刑法第二百十六條：
行使第二百十條至第二百十五條之文書者，依偽造、變造文書或登載不實事項或使登
載不實事項之規定處斷。
刑法第二百十五條：
從事業務之人，明知為不實之事項，而登載於其業務上作成之文書，足以生損害於公
眾或他人者，處三年以下有期徒刑、拘役或五百元以下罰金。
